【裁判字號】    97,消債更,257
【裁判日期】    971030
【裁判案由】    更生事件
【裁判全文】
臺灣臺南地方法院民事裁定           97年度消債更字第257號
債  務  人  甲○○
    主    文
聲請駁回。
聲請費用由債務人負擔。
    理    由
一、本件聲請意旨略以：債務人有不能清償債務之情事，且無擔
    保或無優先權之債務總額未逾新臺幣（下同）1,200萬元，
    復未經法院裁定開始清算程序或宣告破產，前雖與債權金融
    機構成立債務協商，約定每月償還16,000元，然聲請人每月
    收入扣除每月協商金額已不足以維持最低基本生活。債務人
    因而無法履行原協商方案，為此，依消費者債務清理條例提
    出本件更生之聲請等語。
二、按聲請更生或清算不合程式或不備其他要件者，法院應以裁
    定駁回之，但其情形可以補正者，法院應定期間先命補正，
    消費者債務清理條例第8條定有明文。次按債務人與金融機
    構協商成立者，不得聲請更生或清算，但因不可歸責於己之
    事由，致履行顯有重大困難者，不在此限；本條例施行前，
    債務人依金融主管機關協調成立之中華民國銀行公會會員辦
    理消費金融案件無擔保債務協商機制與金融機構成立之協商
    ，準用前項之規定，消費者債務清理條例第151條第5項、第
    6項亦分別有明文規定。衡諸債之關係，係以當事人間之信
    賴關係為基礎，為社會經濟組織之重要支柱，故當事人於以
    法律行為追求自己之利益之際，亦應顧及對方之利益，並考
    量債權債務在社會上之作用，本於誠實及信用之原則，行使
    債權及履行債務。是對於已陷入經濟上困境之消費者，若任
    其於惡性循環之債務窘境中生存，將衍生嚴重之社會問題，
    難以維持安定之社會經濟秩序，故為兼顧債權人、債務人雙
    方之利益，對陷於經濟上困境之消費者，乃允其於消費者債
    務清理條例施行後，得選擇以重建型之更生程序或清算型之
    清算程序清理其債務，藉以妥適調整債務人與債權人及其他
    利害關係人間之權利義務關係，保障債權人獲得公平受償，
    並謀求消費者經濟生活之重建復甦機會。惟對於已與金融機
    構協商成立，或於本條例施行前，已依金融主管機關協調成
    立之中華民國銀行公會會員辦理消費金融案件無擔保債務協
    商機制與金融機構成立協商之債務人，若非因不可歸責於己
    之事由，致履行顯有重大困難，僅係為圖謀減免債務，而不
    為債務之履行，自有違債權契約為誠信契約之本旨，故依消
    費者債務清理條例第151條第6項準用同條第5項前段之規定
    ，不得聲請更生或清算，始能避免肇致道德危險。
三、經查：
  (一)債務人前於消費者債務清理條例施行前，依金融主管機關協
    調成立之中華民國銀行公會會員辦理消費金融案件無擔保債
    務協商機制與金融機構於95年4 月17日成立債務協商，雙方
    約定自95年5 月起，分120 期，每月應償還款項合計為16,0
    00元，至全部清償為止，直至97年初毀諾，業據債務人提出
    協議書及無擔保債務還款計劃、民事補正狀為證，堪信為真
    實。是本件債務人須有不可歸責於己致履行顯有重大困難之
    事由時，向本院聲請更生或清算始為適法。
  (二)債務人主張其平均每個月收入約38,000元，但其每月必要支
    出包括三餐膳食4,500 元、交通費2,000 元、生活支出6,95
    9 元、醫療支出1,500 元、保費1,771 元、民間互助會12,0
    00元、以弟弟名義借貸500,000 元，每月需償還9,417 元、
    扶養父母親費用8,500 元，債務人實無法履行原協商方案，
    為此應許其聲請更生等語，惟查：
    1.債務人毀諾前96年整年度所得共計469,263元，業據債務
      人提出96年度各類所得扣繳及免扣繳憑單在卷，可知平均
      每月約39,105元為適當。
    2.債務人主張以其胞弟名義借貸500,000元，每月需還款9,4
      17元，然債務人僅提出其胞弟廖大漢彰化銀行存摺內頁影
      本，並未提出該筆借款確係由債務人胞弟借予債務人之證
      據，因此本院就該筆借貸支出難予採認。
    3.債務人主張每個月為其母林素巧、其父廖水源各支出扶養
      費6,000元、2,500元。然查廖水源96年存款利息所得即有
      21 3,039元，有國稅局96年各類所得清單在卷，可知廖水
      源名下應有相當存款，應無受扶養之必要。經參酌96年度
      綜合所得稅受扶養人每人免稅額77,000元計算每人每月基
      本生活所需約6,500元為適當。準此，本院認債務人之母
      林素巧每月基本生活費用以6,500元計算為適當。
    4.台灣省97年每月每人最低生活費係9,829元，有內政部歷
      年最低生活費一覽表1份在卷可稽，債務人於履行債務期
      間本應節約省用，過較不寬裕之經濟生活，並誠實勤勉地
      履行債務，以符合公平正義及誠信原則，是本院認債務人
      每月基本生活費用以9,829元為已足。
    5.綜上，債務人平均每月收入約39,105元，扣除債務人及其
      受扶養人每人每月基本生活費用合計約13,977元（計算式
      ：9,8 29元＋6,500元＝13,977元）後之餘額25,128元，
      尚足夠履行債務人依債務協商約定每月應償還之款項16,0
      00元。
    6.末查：債務人主張另須負擔每月合會金12,000元，然協商
      成立後依債務人原本收入，理應足以負擔每月協商金額，
      無須再行舉債之必要而債務人行使標取合會金權利時點係
      95年10月10日，有債務人提出之合會單在卷足憑。依前開
      本院判斷債務人收入本足以負擔協商金額，債務人本應樽
      節支出，竟又於與金融機構行成立協商後另行負擔債務，
      增加履行協商義務之困難，應此本院就每月需支出會錢
      12,000元部份不予採認。
  (三)綜上債務人主張其每月收入扣除必要支出後，已無法支付依
    債務協商約定每月應償還之款項，其係因不可歸責於己之事
    由，致履行上開協商顯有重大困難云云，自不足採。
四、綜上所述，債務人於消費者債務清理條例施行前，既已與金
    融機構之債權人依金融主管機關協調成立之中華民國銀行公
    會會員辦理消費金融案件無擔保債務協商機制成立協商，且
    又無因不可歸責於己致履行顯有重大困難之事由，則其聲請
    更生，顯然違背消費者債務清理條例第151條第6條準用同條
    第5項前段之規定，且上開欠缺又屬無從補正，從而，依上
    開說明，應予駁回其更生之聲請，爰裁定如主文。
中    華    民    國    97    年    10    月    30   日
              民事第三庭    法  官  黃莉莉
上為正本係照原本作成。
如不服本裁定，應於裁定送達後10日內，以書狀向本院提出抗告
，並繳納抗告費新臺幣1千元。
中    華    民    國    97    年    10    月    30   日
                            書記官  陳著振


司法院資訊處製作；財團法人民間司法改革基金會備份。
